【裁判字號】    95,易,15
【裁判日期】    950331
【裁判案由】    違反公司法等
【裁判全文】
臺灣高雄地方法院刑事判決                95年度易字第15號
公  訴  人  臺灣高雄地方法院檢察署檢察官
被      告  甲○○
            乙○○
                      號
            丙○○
                      號5樓
                    （另案執行中）
            丁○○
                      1號
                    （另案執行中）
上列被告等因違反公司法等案件，經檢察官聲請簡易判決處刑（
台灣高雄地方法院檢察署93年度偵字第20220 號），經本院認不
宜依簡易程序而改依通常程序審理後，依簡式審判程序，判決如
下：
    主  文
甲○○、乙○○、丁○○共同公司之負責人，公司應收之股款，
股東並未實際繳納，而以申請文件表明收足，甲○○、丁○○各
處拘役肆拾日，乙○○處拘役拾日，如易科罰金，均以佰元
折算壹日。
丙○○犯使公務員登載不實罪，處拘役伍拾日，如易科罰金，以
佰元折算壹日。
    事  實
一、甲○○係設址於高雄市○○區○○路86巷24弄14號「速成應
    收帳款管理有限公司」（下稱速成公司）之負責人，該公司
    設立登記之資本額為新台幣（下同）1,000,000 元。甲○○
    明知公司申請設立登記時，每位股東均應實際繳納股款，不
    得僅以申請文件表明收足，而速成公司之登記股東為甲○○
    、乙○○、丁○○、劉麗鳳、賴廖金英（劉麗鳳及賴廖金英
    2 人未經檢察官偵查起訴），各應繳納股款200,000 元、
    100,000 元、500,000 元、100,000 元及100,000 元，甲○○竟與乙○○、丁○○共同基於違反公司法上揭規定之犯意
    聯絡，於民國90年4 月間，未待上揭各股東實際繳足股款，
    即於同月4 日自他處轉存100 萬元至以「速成應收帳款管理
    有限公司籌備處」名義開設之亞太銀行博愛分行活期儲蓄存
    款帳戶，藉以取得內容不實之存款證明，並由不知情之全統
    會計師聯合事務所之會計師李建利於同年4 月5 日據以製作
    上開公司設立登記資本額查核報告書後，甲○○隨即於同月
    6 日將上開100 萬元以現金全數領出，僅由會計師檢附前揭
    表明收足股款之公司設立登記資本額查核報告書、上開帳戶
    存摺影本、存款證明、公司章程、股東繳納股款明細表、公
    司設立登記事項卡、資產負債表及存款餘額證明書等文件，
    向高雄市政府建設局申請公司設立登記，該主管機關並於同
    月11日准予上開公司設立登記，並發給公司執照。
二、丙○○基於使公務員登載不實之犯意，明知速成公司於91年
    4 月18日未召開股東臨時會及董事會，先於同日製作「原股
    東戊○○出資額新台幣20萬元整讓予丙○○承受之」及「公
    司負責人由戊○○變更為丙○○」之不實內容之速成公司股
    東同意書（此部分尚無構成偽造文書罪之問題），持以向不
    知情之高雄市政府建設局承辦人員行使，使高雄市政府建設
    局承辦人員於91年4 月29日將速成公司董事長變更為丙○○
    之不實事項登載在職務上掌管之經濟部公司執照後核發，足
    生損害於高雄市政府建設局對公司管理之正確性。
三、案經台灣高雄地方法院檢察署檢察官偵查後聲請簡易判決處
    刑。
    理  由
一、本件被告甲○○、乙○○、丁○○、丙○○四人所犯為死刑
    、無期徒刑或最輕本刑為三年以上有期徒刑以外之罪，其等
    於本院審判中就被訴事實均為有罪之陳述，經審判長告知簡
    式審判程序之旨，並聽取公訴人及被告之意見後，依刑事訴
    訟法第273 條之1 第1 項規定，裁定由受命法官獨任依簡式
    審判程序審理，合先敘明。
二、本案被告4 人犯罪證據，均引用檢察官聲請簡易判決處刑書
    之記載（如附件），並補充：「被告甲○○、乙○○、丁○○、丙○○於本院審判中之自白」。
三、(一)按行為後法律有變更者，適用裁判時之法律。但裁判前之
    法律有利於行為人者，適用最有利於行為人之法律，刑法第
    2 條第1 項定有明文。查被告行為後，公司法第9 條業經90
    年修正並於90年11月12日公布，同年11月14日生效，公司法
    第9條 第1 項業經修正為：「公司應收之股款，股東並未實
    際繳納，而以申請文件表明收足，或股東雖已繳納而於登記
    後將股款發還股東，或任由股東收回者，公司負責人各處5
    年以下有期徒刑、拘役或科或併科500,000 元以上
    2,500,000 元以下罰金」；而90年11月12日修正公布前之公
    司法第9 條第3 項係規定：「公司應收之股款，股東並未實
    際繳納，而以申請文件表明收足，或股東雖己繳納而於登記
    後將股款發還股東，或任由股東收回者，公司負責人各處5
    年以下有期徒刑、拘役或科或併科20,000元以下罰金」。本
    案被告甲○○、乙○○、丁○○違反公司法第9 條第1 項之
    犯行係於90年4 月間完成，是被告行為後，法律已有變更，
    經比較新、舊法結果，修正後之公司法第9 條第1 項規定關
    於所得科處之罰金大幅提高為500,000 元以上2,500,000 元
    以下，以修正前之舊法對被告有利，依刑法第2 條第1 項但
    書之規定，自應適用行為時之法律。故核被告甲○○、乙○○、丁○○所為，均係犯90年11月12日修正公布前即86年6
    月25日總統公布，同年月27日生效之公司法第9 條第3 項之
    罪。又公司法第9 條第3 項規定雖明文限制以公司負責人為
    犯罪主體，惟非公司負責人若與公司負責人有共同實施之情
    形，依刑法第31條第1 項規定以共犯論之，則得為該罪之犯
    罪主體，是被告乙○○、丁○○雖非本案速成公司負責人，
    惟與負責人即被告甲○○間有犯意聯絡及行為分擔，自均為
    共同正犯。被告甲○○、乙○○、丁○○利用不知情之會計
    師李建利從事上揭行為，係屬間接正犯。(二)被告丙○○則係
    犯刑法第214 條之使公務員登載不實罪。(三)爰審酌被告甲○○、乙○○、丁○○明知無足夠資力籌組資本額1,000,000
    元之公司，竟仍以不實證明文件申請設立公司，非但違背公
    司法維護公司資本充實之立法本旨，亦增加交易相對人之潛
    在交易風險，惟念及被告甲○○、乙○○犯後立即坦承犯行
    ，尚知悔悟，被告丁○○本矢口否認，嗣經本院調查始坦認
    犯罪，而經營公司尚無發生實害等一切情狀，分別量處被告
    甲○○、乙○○、丁○○如主文所示之刑，並均諭知易科罰
    金之折算標準。(四)審酌被告丙○○明知未自速成公司原股東
    戊○○處受讓出資額200,000 元，經向高雄市政府建設局承
    辦人員申報該不實事項，並因此變更速成公司負責人名義為
    自己，影響主管機關對於公司管理之正確性，惟犯後已坦認
    犯行，顯有悔意等一切情狀，量處被告丙○○如主文所示之
    刑，並諭知易科罰金之折算標準。
四、據上論斷，依刑事訴訟法第273 條之1 、299 條第1 項前段
    、第310 條之2 、第454 條第2 項，90年11月12日修正公布
    之公司法第9 條第3 項、刑法第11條前段、第214 條、第2
    條第1 項前段、但書、第28條、第31條第1 項、第41條第1
    項前段，罰金罰鍰提高標準條例第1 條前段、第2 條，判決
    如主文。
中    華    民    國    95    年    3     月    31    日
                  刑事第十四庭  法  官  紀凱峰
以上正本證明與原本無異。
如不服本判決，應於收受送達後10日內向本院提出上訴書狀。
中    華    民    國    95    年    4     月    3     日
                                書記官  黃進遠
附錄：
公司法第9條
公司應收之股款，股東並未實際繳納，而以申請文件表明收足，
或股東雖已繳納而於登記後將股款發還股東，或任由股東收回者
，公司負責人各處5 年以下有期徒刑、拘役或科或併科新臺幣
 50 萬元以上250 萬元以下罰金。
有前項情事時，公司負責人應與各該股東連帶賠償公司或第三人
因此所受之損害。
第1 項裁判確定後，由檢察機關通知中央主管機關撤銷或廢止其
登記。但裁判確定前，已為補正或經主管機關限期補正已補正者
，不在此限。
公司之設立或其他登記事項有偽造、變造文書，經裁判確定後，
由檢察機關通知中央主管機關撤銷或廢止其登記。
中華民國刑法第214條
明知為不實之事項，而使公務員登載於職務上所掌之公文書，足
以生損害於公眾或他人者，處3 年以下有期徒刑、拘役或500 元
以下罰金。


司法院資訊處製作；財團法人民間司法改革基金會備份。
